ACORDAO-COMPLETO-2345588

ACÓRDÃO 427/2019 ATA 6/2019 - PLENÁRIO

VISTOS, relatados e discutidos estes autos que tratam de recurso de reconsideração interposto pela Construtora Gautama Ltda. contra o Acórdão 1385/2018-TCU-Plenário, 
ACORDAM os Ministros do Tribunal de Contas da União, reunidos em sessão do Plenário, ante as razões expostas pelo Relator, em:
9.1. com fulcro nos arts. 32, I, e 33, da Lei 8.443/1992, conhecer do recurso de reconsideração para, no mérito, negar-lhe provimento;
9.2. dar ciência desta deliberação ao recorrente, ao Departamento Nacional de Infraestrutura de Transportes (DNIT) e à Procuradoria da República no Amazonas, neste caso, com fulcro no art. 16, § 3º, da Lei 8.443/1992 c/c o art. 209, § 7º, do Regimento Interno do TCU.

Recurso de reconsideração interposto contra o acórdão que julgou irregulares as contas da recorrente, condenando-a ao pagamento de débito e multa, em processo de tomada de contas especial instaurada em razão de indícios de superfaturamento nas obras de construção do trecho rodoviário Manaus  Divisa AM/RO, na BR 319.

Estado do Amazonas e Departamento Nacional de Infraestrutura de Transportes (DNIT)

3. Responsáveis/Recorrentes:
3.1. Responsáveis: Construtora Gautama Ltda. (00.725.347/0001-00); Edson Moreira Cavalcante (XXX.127.002-XX); Laghi Engenharia Ltda. (01.057.727/0001-78); Raimundo Agnelo Souza Rodrigues (XXX.661.202-XX); Roosevelt Campos da Rocha (XXX.318.602-XX); Wellington Lins de Albuquerque (XXX.452.692-XX). 
3.2. Recorrente: Construtora Gautama Ltda. (00.725.347/0001-00).

13.1. Ministros presentes: José Mucio Monteiro (Presidente), Benjamin Zymler (Relator), Augusto Nardes, Raimundo Carreiro, Ana Arraes e Bruno Dantas.
13.2. Ministros-Substitutos convocados: Augusto Sherman Cavalcanti, Marcos Bemquerer Costa e André Luís de Carvalho.

BENJAMIN ZYMLER

Ministro Walton Alencar Rodrigues.

Cuidam os autos de recurso de reconsideração interposto pela Construtora Gautama Ltda. contra o Acórdão 1385/2018-TCU-Plenário.
2.	O presente feito trata, originalmente, de tomada de contas especial instaurada por força do Acórdão 3095/2014-TCU-Plenário, proferido nos autos de relatório de levantamento de auditoria realizado na Superintendência Regional do Departamento Nacional de Infraestrutura de Transportes (Dnit) , com o objetivo de fiscalizar as obras de construção de trecho rodoviário Manaus - Divisa AM/RO, na BR-319/AM.
3.	Por meio do Acórdão 3095/2014-TCU-Plenário, o Tribunal decidiu, no que interessa ao processo em tela, ordenar a citação dos seguintes responsáveis em razão das ocorrências listadas a seguir:
3.1.	Construtora Gautama Ltda.: "percepção de valores correspondentes a serviços defeituosos e com valores superiores aos de mercado, em prejuízo ao erário, no âmbito do Contrato 51/2000-COP, firmado com Governo do Estado do Amazonas, e sub-rogado ao DNIT, por meio do termo de cessão TT-055/2002-00";
3.2.	Construtora Gautama Ltda., Laghi Engenharia Ltda., Roosevelt Campos da Rocha, Edson Moreira Cavalcante e Raimundo Agnelo Souza Rodrigues, em solidariedade: "prejuízo ao erário, no âmbito do Contrato 51/2000-COP, firmado com Governo do Estado do Amazonas, e sub-rogado ao DNIT, por meio do termo de cessão TT-055/2002-00";
3.3.	Construtora Gautama Ltda., Laghi Engenharia Ltda., Roosevelt Campos da Rocha e Edson Moreira Cavalcante, em solidariedade: "percepção de valores correspondentes a serviços não executados, em prejuízo ao erário, no âmbito do Contrato 51/2000-COP, firmado com Governo do Estado do Amazonas, e sub-rogado ao DNIT, por meio do termo de cessão TT-055/2002-00".
4.	Após o encaminhamento das respostas, o Tribunal decidiu, por meio do Acórdão 1385/2018-TCU-Plenário, julgar irregulares as contas da Construtora Gautama Ltda. e condená-la ao pagamento das quantias especificadas em seu subitem 9.4, além da multa de R$ 3.000.000,00, indicada no subitem 9.5 da deliberação.
5.	Irresignada com este decisum, a aludida sociedade empresária ingressou com o presente recurso de reconsideração, o qual recebeu a seguinte análise no âmbito da Serur (peça 213) :
"3.	Reitera-se o exame preliminar de admissibilidade (peça 197) , ratificado à peça 199, pelo Relator, Ministro Benjamin Zymler, que entendeu pelo conhecimento do recurso, nos termos dos artigos 32, inciso I, e 33 da Lei 8.443/1992, c/c o artigo 285 do RI/TCU, suspendendo-se os efeitos dos itens 9.4, 9.5 e 9.6 do Acórdão 1385/2018-TCU-Plenário.
EXAME DE MÉRITO
4.	Delimitação
4.1.	Constitui objeto do presente recurso definir se:
	a) pode ser afastada a condenação imposta à construtora Gautama;
	b) houve prejuízo à defesa da recorrente.
5.	Da condenação da construtora Gautama
5.1.	Defende-se no recurso que não é verídico o superfaturamento e que, ainda se assim fosse, não se pode condenar apenas a recorrente e excluir os demais partícipes, com base nos seguintes argumentos:
	a) não pode ter elaborado "jogo de planilha", sem justificativa técnica e para aumento de vantagem no contrato, pois não tinha poderes para aprovar os projetos básico e executivo e planilhas de preços, os quais foram fiscalizados e aprovados pelos agentes públicos (cita outros responsáveis e os termos das audiências promovidas nestes autos) ;
	b) não obstante, a Secex-AM excluiu a responsabilidade dos demais envolvidos no andamento da obra.
	Análise
5.2.	De plano, observa-se que a recorrente não traz elementos concretos para elidir a irregularidade constatada nestes autos, apenas intenta eximir-se de sua responsabilidade transferindo-a aos agentes públicos que também foram chamados no processo, mas que tiveram suas defesas acatadas pelo Tribunal. 
5.3.	Consoante registrado na instrução de peça 11, o Acórdão 3095/2014-TCU-Plenário (peça 3) proferido nos autos do processo de representação TC Processo 012.121/2007-6, determinou a conversão daquele processo em tomada de contas especial e a citação:
	a) isolada, da empresa Construtora Gautama Ltda. em razão de percepção de R$ 3.194.441,02 correspondentes a serviços defeituosos e com valores superiores aos de mercado, em prejuízo ao erário, no âmbito do Contrato 51/2000-COP, firmado com Governo do Estado do Amazonas, e sub-rogado ao DNIT, por meio do Termo de Cessão TT-055/2002-00;
	b) solidária, da empresa Construtora Gautama Ltda. e de Roosevelt Campos da Rocha, Edson Moreira Cavalcante, Raimundo Agnelo Souza Rodrigues e empresa Laghi Engenharia Ltda. pela percepção de R$ 4.352.134,51 correspondentes a serviços não executados, em prejuízo ao erário, no âmbito do Contrato 51/2000-COP, firmado com Governo do Estado do Amazonas, e sub-rogado ao DNIT, por meio do Termo de Cessão TT-055/2002-00;
	c) solidária, da empresa Construtora Gautama Ltda., e de Roosevelt Campos da Rocha, Edson Moreira Cavalcante e empresa Laghi Engenharia Ltda. pela percepção de R$ 360.592,56 correspondentes a serviços não executados, em prejuízo ao erário, no âmbito do Contrato 51/2000-COP, firmado com Governo do Estado do Amazonas, e sub-rogado ao DNIT, por meio do Termo de Cessão TT-055/2002-00.
5.4.	Analisadas as defesas apresentadas, remanesceu somente o débito em relação à irregularidade da alínea "a" acima descrita. Ou seja, o débito pelo qual foi citada individualmente, pois em relação aos débitos em que a construtora fora arrolada em solidariedade com outros responsáveis, dentre os quais, agentes públicos, não houve condenação para devolução ao erário.
5.5.	No tocante ao jogo de planilhas, importa destacar o seguinte trecho do voto condutor do mesmo Acórdão 3095/2014-TCU-Plenário, da lavra do e. Ministro Walton Alencar Rodrigues (peça 1, p. 7) [grifado]:
III. jogo de planilhas 
Enquanto, de acordo com a Secob2, o sobrepreço do contrato original correspondia a 10,9% do valor contratado (R$ 6.571.165,21 - peça 10, p. 42) , na 20ª medição esse percentual saltou para 67,8%, em relação aos preços paradigma, multiplicados pelas quantidades da medição rescisória (R$ 5.076.563,05, a preços iniciais - peça 110) . Isso se deve, em grande parte, ao fato de a planilha de preços da licitante vencedora ter sido elaborada de forma que os itens de serviço que seriam executados no início da obra apresentavam o maior sobrepreço. Desta sorte, por ocasião da rescisão antecipada do contrato, somente esses serviços haviam sido executados, enquanto os que apresentavam preços próximos ou abaixo do paradigma não. 
O jogo de planilhas foi possível ante a ausência de critérios de aceitabilidade de preços unitários no edital da Concorrência Pública 26/99-CGL, à peça 16, p. 31-48, em descumprimento ao art. 40, X, da Lei 8.666/1993. 
Embora não tenha sido objeto de análise da Secob, há que se admitir que o jogo de planilhas, assim como o dano dele recorrente, podem ter sido agravados pelos aditivos, celebrados no âmbito da COP/AM e do DNER/DNIT, que previram acréscimos e reduções de quantitativos e até exclusões de alguns dos serviços inicialmente contratados.
5.6.	Como visto, o jogo de planilhas ocorreu porque havia brechas no edital da licitação (omissão dos critérios de aceitabilidade de preços unitários) , atribuíveis aos agentes públicos arrolados por esta falha nos itens 9.5.4.3 e 9.5.4.4 do Acórdão 3095/2014-TCU-Plenário. Não obstante, independentemente da origem do problema, ou se tais agentes foram apenados ou não, a construtora agiu, a partir dessa falha, e formulou proposta de preços com a irregularidade identificada. Consoante o voto condutor da deliberação ora acatada, "Sem a ação desta, formulando proposta com jogo de planilhas, aproveitando-se de falhas do edital (omissão dos critérios de aceitabilidade de preços unitários) , tal dano não teria se materializado" (peça 163, p. 8) .
5.7.	Assim, como a construtora Gautama não logrou, mais uma vez, nesta oportunidade, apresentar provas ou argumentos que rebatam o sobrepreço verificado e o superfaturamento dele decorrente, não há como afastar sua responsabilidade individual pelo dano identificado no item 9.4 do acórdão condenatório (Acórdão 1385/2018-TCU-Plenário) .
5.8.	Por derradeiro, vale ressaltar que a responsabilidade atribuída à construtora, sem a participação de agente público, deriva da utilização do entendimento já exarado por essa Corte em outros julgados, a exemplo dos Acórdãos 946/2013, Rel. Min. Benjamin Zymler, 2.677/2013, Rel. Min. Benjamin Zymler, 1.546/2017, Rel. Min. José Múcio, todos do Plenário, e Acórdãos 2.267/2015, Rel. Min. Walton Alencar Rodrigues, e 3.607/2015, Rel. Min. Benjamin Zymler, ambos da 1ª Câmara, no sentido de ser possível a condenação em débito de pessoa jurídica de direito privado por danos cometidos ao erário sem a imputação de solidariedade com agentes da Administração Pública, com base em interpretação sistemática das disposições dos artigos 70 e 71, inciso II, da Constituição Federal, c/c os artigos 5º, inciso II, e 16, § 2º, da Lei 8.443/1992.
6.	Do prejuízo à defesa
6.1.	A recorrente defende a ocorrência de cerceamento de defesa, aduzindo que:
	a) após a deflagração da Operação Navalha, da Polícia Federal, teve todos os seus bens bloqueados e materiais de trabalho apreendidos, o que dificultou a coleta de documentos para o exercício de sua defesa;
	b) tal operação foi explorada pela mídia, o que acarretou a condenação da recorrente sem o devido processo legal, pois qualquer processo posterior teve certa parcialidade em seu desfavor;
	c) a 4ª Turma do TRF-5ª Região, ACR 12706-AL, anulou as provas ilícitas decorrentes de interceptações telefônicas, o que dará fim à Operação Navalha, não existindo, em dez anos, processo condenatório transitado em julgado contra a construtora Gautama.
	Análise
6.2.	De início, cabe esclarecer que não há nos autos qualquer evidência de que as unidades técnicas que atuaram nesta TCE tenham se baseado em interceptações telefônicas advindas da Polícia Federal. 
6.3.	Sobre as investigações policiais acerca de irregularidades na execução e contratação de obras públicas, o Relator registrou no voto condutor do acórdão acatado que "Não há, nos presentes autos, maiores informações sobre o teor dessas denúncias, nem sobre o desdobramento das investigações conduzidas pela Polícia Federal" (peça 163, p. 2) .
6.4.	Dessa forma, eventual decisão judicial que venha a invalidar provas obtidas em decorrência das mencionadas interceptações telefônicas não acarretará qualquer impacto na presente tomada de contas especial, pois a equipe de auditoria se baseou em provas produzidas em sede de fiscalização por meio da análise de documentos públicos, em especial aqueles relacionados ao Contrato 51/2000-COP (Relatório de Levantamento de Auditoria, TC Processo 012.121/2007-6) . Logo, trata-se de fonte independente que não justifica a aplicação da teoria da prova ilícita por derivação (frutos da árvore envenenada) .
6.5.	Ademais, o bloqueio de bens, ocorrido no âmbito da justiça e em decorrência das investigações policiais, não a socorre, em respeito ao princípio da independência de instâncias vigente no ordenamento jurídico pátrio.
6.6.	Com efeito, registre-se que este Tribunal possui jurisdição e competência próprias estabelecidas na Constituição Federal e na Lei Orgânica desta Corte, não sofrendo restrição em razão de processos que tramitem em outras instâncias.
6.7.	Por fim, ressalta-se que neste tipo de processo, qual seja, o de tomada de contas especial, o direito ao contraditório e à ampla defesa se dá, nos termos do devido processo legal, na fase externa da TCE, que se inicia com a autuação do processo junto ao TCU, com a citação válida dos responsáveis, e finda com o seu julgamento.
6.8.	No caso concreto, observa-se o estrito cumprimento dos aludidos direitos constitucionais, tendo a recorrente sido regularmente citada por meio do ofício de peça 18 e AR de peça 50, oportunidade que foi dada à empresa para que apresentasse os argumentos e documentos necessários com o fim de afastar as constatações do trabalho de fiscalização deste Tribunal.
6.9.	Nota-se, ademais, que, em homenagem aos princípios do contraditório e da ampla defesa, o Ministro Relator do processo autorizou os pedidos de prorrogação de prazo formulados pela recorrente (peças 61 e 127) , consoante despachos às peças 72 e 130. Em vista disso, a construtora Gautama dispôs de mais de cem dias para elaborar a sua defesa, em função de prorrogações de prazo concedidas.
 CONCLUSÃO
7.	Da análise anterior, conclui-se que:
	a) não pode ser afastada a condenação imposta à construtora Gautama;
	b) não houve prejuízo à defesa da recorrente.
7.1.	Com base nessas conclusões, propõe-se o não provimento do recurso.
INFORMAÇÕES ADICIONAIS
8.	O recorrente pugna, excepcionalmente, caso não conhecido o recurso, a aplicação subsidiária do art. 509 do CPC.
8.1.	Relativamente a este artigo do novo CPC (Lei 13.105/2015) , inserto no Capítulo XIV - Da Liquidação de Sentença, registra-se que não cabe a sua aplicação nestes autos, porquanto, nos termos do art. 215 do Regimento Interno/TCU, "A decisão do Tribunal, de que resulte imputação de débito ou cominação de multa, torna a dívida líquida e certa e tem eficácia de título executivo".
PROPOSTA DE ENCAMINHAMENTO
9.	Ante o exposto, submetem-se os autos à consideração superior, propondo-se, com fundamento nos artigos 32, inciso I, e 33 da Lei 8.443/1992, c/c o artigo 285 do RI/TCU:
	a) conhecer do recurso de reconsideração interposto pela Construtora Gautama Ltda., para, no mérito, negar-lhe provimento;
	b) dar ciência do acórdão que for prolatado à recorrente e aos demais interessados, ressaltando-se que o relatório e o voto que o acompanharem podem ser consultados no endereço www.tcu.gov.br/acordaos, no dia seguinte ao de sua oficialização."
6.	O corpo diretivo da unidade técnica e o Ministério Público junto ao TCU aquiesceram ao aludido encaminhamento (peças 214 a 216) .
	É o relatório.

Sheila Maria Leão Magalhães e outros, representando Laghi Engenharia Ltda; Saulo Moyses Rezende da Costa (7300/OAB-AM), representando Wellington Lins de Albuquerque; Luis Paulo Cavalcante (5746/OAB-AM) e outros, representando Edson Moreira Cavalcante; Luiz Cláudio Araújo Ribeiro (45286/OAB-DF), representando Construtora Gautama Ltda.

Subprocurador-Geral Lucas Rocha Furtado.

RECURSO DE RECONSIDERAÇÃO EM TOMADA DE CONTAS ESPECIAL. OBRAS DE CONSTRUÇÃO DA RODOVIA BR-319. SOBREPREÇO. SUPERFATURAMENTO. CONTAS JULGADAS IRREGULARES, COM IMPUTAÇÃO DE DÉBITO E APLICAÇÃO DE MULTA À EMPRESA CONTRATADA. RECURSO DE RECONSIDERAÇÃO. AUSÊNCIA DE RESPONSABILIZAÇÃO DE OUTROS AGENTES E CERCEAMENTO DE DEFESA. RAZÕES RECURSAIS INSUFICIENTES PARA ALTERAR A DELIBERAÇÃO RECORRIDA.

TOMADA DE CONTAS ESPECIAL (TCE)

Secretaria de Recursos (SERUR); e Secretaria do TCU no Estado do Amazonas (Sec-AM).

Cuidam os autos de recurso de reconsideração interposto pela Construtora Gautama Ltda. contra o Acórdão 1385/2018-TCU-Plenário.
2.	O presente feito trata, originalmente, de tomada de contas especial instaurada por força do Acórdão 3095/2014-TCU-Plenário, proferido nos autos de relatório de levantamento de auditoria realizado na Superintendência Regional do Departamento Nacional de Infraestrutura de Transportes (Dnit) , no estado do Amazonas, com o objetivo de fiscalizar as obras de construção de trecho rodoviário Manaus - Divisa AM/RO, na BR-319/AM (TC Processo 012.121/2007-6) .
3.	Por meio do Acórdão 3095/2014-TCU-Plenário, o Tribunal decidiu, no que interessa ao processo em tela, ordenar a citação dos seguintes responsáveis em razão das ocorrências listadas a seguir:
3.1.	Construtora Gautama Ltda.: "percepção de valores correspondentes a serviços defeituosos e com valores superiores aos de mercado, em prejuízo ao erário, no âmbito do Contrato 51/2000-COP, firmado com Governo do Estado do Amazonas, e sub-rogado ao DNIT, por meio do termo de cessão TT-055/2002-00";
3.2.	Construtora Gautama Ltda., Laghi Engenharia Ltda., Roosevelt Campos da Rocha, Edson Moreira Cavalcante e Raimundo Agnelo Souza Rodrigues, em solidariedade: "prejuízo ao erário, no âmbito do Contrato 51/2000-COP, firmado com Governo do Estado do Amazonas, e sub-rogado ao DNIT, por meio do termo de cessão TT-055/2002-00";
3.3.	Construtora Gautama Ltda., Laghi Engenharia Ltda., Roosevelt Campos da Rocha e Edson Moreira Cavalcante, em solidariedade: "percepção de valores correspondentes a serviços não executados, em prejuízo ao erário, no âmbito do Contrato 51/2000-COP, firmado com Governo do Estado do Amazonas, e sub-rogado ao DNIT, por meio do termo de cessão TT-055/2002-00".
4.	Após o encaminhamento das respostas, esta Corte de Contas concluiu que os elementos trazidos pela Construtora Gautama Ltda. não lograram êxito em afastar o débito relativo à ocorrência descrita no subitem 3.1 supra. 
5.	Por essa razão, o Tribunal decidiu, por meio do Acórdão 1385/2018-TCU-Plenário, julgar irregulares as contas da Construtora Gautama Ltda. e condená-la ao pagamento das quantias especificadas em seu subitem 9.4 e da multa de R$ 3.000.000,00, indicada no subitem 9.5 da deliberação.
6.	Irresignada com este decisum, a aludida sociedade empresária ingressou com o presente recurso de reconsideração. 
7.	Em essência, a empresa argumentou que não subsiste o superfaturamento e que, ainda se assim fosse, não cabe condená-la isoladamente e excluir os demais partícipes. 
8.	Nesse sentido, ponderou que não poderia ter praticado "jogo de planilha" sem justificativa técnica, pois não tinha poderes para aprovar os projetos básico e executivo e planilhas de preços, que foram fiscalizados e aprovados pelos agentes públicos (cita outros responsáveis e os termos das audiências promovidas nestes autos) .
9.	Adiante, a Construtora Gautama Ltda. ponderou que houve cerceamento de defesa por conta dos seguintes fatos:
	a) após a deflagração da Operação Navalha, da Polícia Federal, teve todos os seus bens bloqueados e materiais de trabalho apreendidos, o que dificultou a coleta de documentos para o exercício de sua defesa;
	b) tal operação foi explorada pela mídia, o que acarretou a condenação da recorrente sem o devido processo legal, pois qualquer processo posterior teve certa parcialidade em seu desfavor;
	c) a 4ª Turma do TRF-5ª Região, ACR 12706-AL, anulou as provas ilícitas decorrentes de interceptações telefônicas, o que dará fim à Operação Navalha, não existindo, em dez anos, processo condenatório transitado em julgado contra a construtora Gautama.
10.	A Serur analisou a matéria e, em pareceres uníssonos, concluiu que os elementos trazidos nesta oportunidade não se mostraram aptos para elidir o superfaturamento nem para comprovar a existência de violação aos princípios da ampla defesa e do contraditório.
11.	Por essa razão, propôs que o recurso fosse conhecido e, no mérito, que lhe fosse negado provimento. O Ministério Público aquiesceu ao aludido encaminhamento.
12.	Feito esse necessário resumo passo a decidir.
13.	Preliminarmente, observo que o recurso de reconsideração preenche os requisitos de admissibilidade previstos nos arts. 32, inciso I, e 33 da Lei 8.443/1992 c/c o art. 285 do Regimento Interno, parágrafo único, motivo pelo qual ele deve ser conhecido.
14.	Quanto ao mérito, observo que a recorrente não apresentou nenhum elemento concreto para elidir o superfaturamento verificado no Contrato 51/2000-COP, tais como composições de custos unitários, preços de referência de mercado, memórias de cálculos e documentos acessórios de medição, que fossem aptos a confrontar as conclusões da decisão recorrida. 
15.	Conforme exposto no relatório que fundamentou o Acórdão 3095/2014-TCU-Plenário, o Dnit constatou a ocorrência de defeitos precoces no pavimento e a medição de serviços não executados. Por esse motivo, a autarquia efetuou medição rescisória, na qual estornou os serviços que necessitavam ser refeitos e os medidos a maior (peça 95 do TC Processo 012.121/2007-6) .
16.	Com base em tais elementos, a SecobRodov refez os cálculos da medição acumulada da obra, levando em conta os preços unitários paradigma, elaborados com base no SICRO, e os quantitativos da medição rescisória. A diferença entre o valor devido e o efetivamente pago, calculada por medição, resultou em superfaturamento de R$ 7.907.168,09, o qual foi submetido ao contraditório da empresa contratada (subitem 3.1) e, posteriormente, serviu de fundamento para a sua condenação.
17.	Nessa ocasião, a sociedade empresária se limitou a negar a ocorrência da irregularidade e a buscar a responsabilização de outros agentes públicos cujas defesas foram acatadas na deliberação recorrida, argumentos que, em minha opinião, se mostram insuficientes para modificar o juízo de mérito do processo.
18.	Com relação ao chamamento de outros responsáveis, ressalto, inicialmente, que a Construtora Gautama Ltda. não possui interesse processual para requerer a responsabilização de outros agentes arrolados no processo, principalmente pela via recursal. 
19.	Como é cediço, o interesse processual ou interesse de agir é analisado sob o binômio utilidade/necessidade. Nesse sentido, o processo e, no caso, o recurso, deve ser capaz de propiciar algum proveito para a parte, o qual somente poderia ser atingido pela via processual (recursal) .
20.	Tais requisitos, contudo, não estão presentes no pedido para a inclusão de outros responsáveis. Isso porque a eventual condenação dos agentes públicos originalmente citados neste processo não teria o condão de modificar o juízo de convicção do TCU acerca da responsabilidade da Construtora Gautama Ltda. pelo débito, a menos que a defesa dos responsáveis favorecesse à aludida empresa, hipótese bastante improvável.  
21.	Ainda que o TCU condenasse os demais agentes públicos, a responsabilidade do recorrente persistiria, pois, até o momento, a Construtora Gautama Ltda. não logrou apresentar provas ou argumentos que afastem o sobrepreço verificado e o superfaturamento dele decorrente. Logo, não há como afastar sua responsabilidade individual da recorrente pela parcela do dano em função do qual foi condenada.
22.	Quanto à alegação de que os agentes do extinto DNER e da empresa supervisora do contrato contribuíram para a ocorrência de jogo de planilha, ainda que tal fato pudesse ser demonstrado, o que se afirma por argumentar, a responsabilidade da empresa contratada não poderia ser afastada, pois ela se beneficiou da irregularidade.
23.	Nas palavras do auditor da unidade técnica:
"5.6.	Como visto, o jogo de planilhas ocorreu porque havia brechas no edital da licitação (omissão dos critérios de aceitabilidade de preços unitários) , atribuíveis aos agentes públicos arrolados por esta falha nos itens 9.5.4.3 e 9.5.4.4 do Acórdão 3095/2014-TCU-Plenário. Não obstante, independentemente da origem do problema, ou se tais agentes foram apenados ou não, a construtora agiu, a partir dessa falha, e formulou proposta de preços com a irregularidade identificada. Consoante o voto condutor da deliberação ora acatada, "Sem a ação desta, formulando proposta com jogo de planilhas, aproveitando-se de falhas do edital (omissão dos critérios de aceitabilidade de preços unitários) , tal dano não teria se materializado" (peça 163, p. 8) ."
24.	Por fim, é importante destacar que não há nenhum óbice, sob o ponto de vista da legislação aplicável ao controle externo, de se atribuir responsabilidade financeira unicamente a pessoa jurídica privada estranha à administração pública. Tal entendimento se consolidou na jurisprudência desta Corte de Contas, conforme os Acórdão 946/2013-TCU-Plenário, 2.677/2013-Plenário e 1.546/2017-Plenário, dentre outros. 
25.	Com relação à alegação de cerceamento de defesa por conta da dificuldade da empresa de produzir provas, em face da apreensão de documentos na Operação Navalha, da Polícia Federal, verifico, inicialmente, que o argumento não foi apresentado por ocasião da resposta da citação (peça 128) . 
26.	Na oportunidade, a sociedade empresária trouxe extensa defesa, contendo as informações e os documentos que avaliou adequados para comprovar os fatos constitutivos de seus interesses, não tendo invocado, naquele momento, nenhum prejuízo ao exercício de seus direitos processuais. 
27.	Dito isso, compreendo que se a apreensão dos documentos da empresa pela Polícia Federal prejudicou a sua defesa no processo do TCU, isso ocorreu devido à inação da própria construtora, na tutela de seus interesses. 
28.	Isso porque bastaria ela ter solicitado à autoridade policial ou ao juízo competente a extração de cópia dos documentos apreendidos ou a devolução dos originais e a substituição por cópias. Trata-se de procedimento corriqueiro em situações do tipo, sendo exercido mediante o simples direito de petição junto à autoridade competente ou a interposição de ação judicial própria.
29.	Sendo assim, se a Construtora Gautama Ltda. deixou de adotar as medidas a seu alcance para obter elementos probatórios de seu interesse eventualmente apreendidos pela Polícia Federal, produzindo, por consequência, defesa insuficiente, o que se afirma por hipótese, ela não pode invocar serodiamente, nesta etapa processual, cerceamento de defesa e violação ao devido processo legal.
30.	No caso, aplica-se, por analogia, o entendimento consolidado nos Tribunais Superiores, no âmbito das ações penais, de que a falta de defesa constitui nulidade absoluta, mas não a sua insuficiência, que constitui causa de nulidade relativa e deve ser acompanhada da demonstração de efetivo prejuízo para que seja apta a macular a prestação jurisdicional, nos termos da Súmula 523 do STF:  'No processo  penal, a falta de defesa constitui nulidade absoluta, mas a sua deficiência só o anulará se houver prova de prejuízo para o réu" (HC 411.652/MG, STJ, Rel. Ministro Felix Fischer, Quinta Turma, DJe 2/4/2018) .
  
31.	Quanto à suposta influência das notícias em desfavor da empresa na mídia, o que teria afetado a imparcialidade dos julgamentos, compreendo que o argumento constitui mera especulação, não estando amparado em nenhuma evidência concreta.
32.	Sobre a eventual contaminação do presente feito por conta da anulação das provas obtidas no âmbito da Operação Navalha, trago as seguintes considerações. 
33.	Embora a fiscalização das obras de construção de trecho rodoviário Manaus - Divisa AM/RO, na BR-319/AM tenha ocorrido em período próximo ao desdobramento dessa ação policial, verifico que a análise realizada pela unidade técnica e, por conseguinte, o juízo de valor emanado no Acórdão 1385/2018-TCU-Plenário não se basearam em informações obtidas da Polícia Federal. 
34.	Tanto é assim que o Relator a quo consignou, em seu voto: "Não há, nos presentes autos, maiores informações sobre o teor dessas denúncias, nem sobre o desdobramento das investigações conduzidas pela Polícia Federal".
35.	Dessa forma, a anulação das provas da aludida operação policial e a alegada inexistência de processo condenatório transitado em julgado contra a Construtora Gautama Ltda. não possuem nenhum efeito sobre o juízo firmado a respeito dos fatos apreciados no presente processo, não havendo motivos para a alteração do Acórdão 1385/2018-TCU-Plenário.
36.	Diante de todo o exposto, por entender adequado o exame realizado pela Serur, o qual incorporo como razão de decidir, voto por que seja adotada a deliberação que ora submeto a este Colegiado.
TCU, Sala das Sessões Ministro Luciano Brandão Alves de Souza, em 27 de fevereiro de 2019.
BENJAMIN ZYMLER 
Relator